臺灣花蓮地方法院刑事判決
110年度訴字第219號
公  訴  人  臺灣花蓮地方檢察署檢察官
被      告  樂昌群



選任辯護人  劉彥廷律師（法律扶助基金會指派）
上列被告因偽造貨幣案件，經檢察官提起公訴（110年度偵緝字
第330號），本院判決如下：
    主  文
樂昌群無罪。
扣案之偽造面額壹仟元通用紙幣貳佰零貳張均沒收之。
    理  由
一、公訴意旨略以：被告樂昌群已知面額新臺幣（下同）1,000
    元紙幣（舊版，共計202張）均係偽造之紙幣，仍基於行使
    紙幣之犯意，於民國109年3月4日中午12時許，前往花蓮縣○
    ○市○○路000號臺灣銀行北花蓮分行內，被告持上開偽造紙幣
    其中1張，要求該銀行行員鄭成民兌換現行流通之等值貨幣
    。鄭成民發覺該紙幣紙質光滑、印刷不精，即通知駐衛警黃
    萬忠報警處理。經警方扣押上開紙幣，並送請內政部警政署
    刑事警察局鑑定，鑑定結果研判均為偽造，被告行使偽造紙
    幣因而未遂，因認被告涉犯刑法第196條第3項、第1項之行
    使偽造通用紙幣未遂罪嫌等語。
二、公訴人認被告涉有上開行使偽造通用紙幣未遂罪嫌，無非係
    以：（一）被告之供述。（二）證人黃萬忠、鄭成民之指證
    。（三）指認犯罪嫌疑人紀錄表、犯罪嫌疑人指認表。（四
    ）花蓮縣警察局花蓮分局扣押筆錄、扣押物品目錄表。（五
    ）內政部警政署刑事警察局109年5月1日刑鑑字第109002573
    1號鑑定書影本、比對紙幣照片。（六）花蓮縣警察局花蓮
    分局中山所刑案現場照片黏貼表中被告進入銀行之監視器錄
    影畫面翻拍照片。（七）臺灣花蓮地方檢察署檢察官110年1
    0月14日扣押紙幣勘驗筆錄。
三、證據能力部分：按有罪之判決書應於理由內記載認定犯罪事
    實所憑之證據及其認定之理由，刑事訴訟法第310條第1款亦
    著有明文。而犯罪事實之認定，係據以確定具體的刑罰權之
    基礎，自須經嚴格之證明，故其所憑之證據不僅應具有證據
    能力，且須經合法之調查程序，否則即不得作為有罪認定之
    依據。倘法院審理之結果，認為不能證明被告犯罪，而為無
    罪之諭知，即無前揭第154條第2項所謂「應依證據認定」之
    犯罪事實之存在。因此，同法第308條前段規定，無罪之判
    決書只須記載主文及理由。而其理由之論敘，僅須與卷存證
    據資料相符，且與經驗法則、論理法則無違即可，所使用之
    證據亦不以具有證據能力者為限，即使不具證據能力之傳聞
    證據，亦非不得資為彈劾證據使用。故無罪之判決書，就傳
    聞證據是否例外具有證據能力，本無須於理由內論敘說明（
    最高法院100年度台上字第2980號判決意旨參照），爰不另
    就後述所引用證據之證據能力加以贅述，合先敘明。
四、按犯罪事實應依證據認定之，無證據不得認定犯罪事實；又
    不能證明被告犯罪者，即應諭知無罪之判決，刑事訴訟法第
    154條第2項、第301條第1項分別定有明文。次按認定不利於
    被告之事實，須依積極證據，苟積極證據不足為不利於被告
    事實之認定時，即應為有利於被告之認定，更不必有何有利
    之證據。又認定犯罪事實所憑之證據，雖不以直接證據為限
    ，間接證據亦包括在內，然而無論直接或間接證據，其為訴
    訟上之證明，須達於通常一般人均不致有所懷疑，而得確信
    其為真實之程度，始得據為有罪之認定（最高法院30年上字
    第816號、76年台上字第4986號判例意旨參照）。
五、訊據被告固坦承有於109年3月4日中午12時許，攜帶面額1,0
    00元之舊版紙幣202張，前往位於花蓮縣○○市○○路000號之臺
    灣銀行北花蓮分行內，並持上開紙幣其中1張，提示予該銀
    行行員鄭成民之事實，惟堅詞否認有何行使偽造紙幣未遂之
    犯行，辯稱：伊當天是要去跟銀行詢問鈔票是真的還是假的
    ，如果是假鈔就請銀行銷毀，如果是真的就可以換新鈔等語
    。經查：
（一）依卷內事證尚不足認被告取得該上開紙幣時，明知為偽造
      而收受：
　　1.被告於上揭時、地攜帶面額1,000元之舊版紙幣202張，前
      往前開分行內，持上開紙幣其中1張，提示予該銀行行員
      鄭成民，而為鄭成民發覺該紙幣紙質光滑、印刷不精，經
      警方扣押上開紙幣，並送請內政部警政署刑事警察局鑑定
      ，鑑定結果研判均為偽造等情，為被告所不否認，並經證
      人鄭成民、黃萬忠證述明確，復有花蓮縣警察局花蓮分局
      扣押筆錄、扣押物品目錄表、內政部警政署刑事警察局10
      9年5月1日刑鑑字第1090025731號鑑定書、臺灣花蓮地方
      檢察署檢察官勘驗筆錄各1份、監視器錄影畫面翻拍照片4
      張在卷可佐（見花蓮縣警察局花蓮分局花市警刑字第1100
      005311號刑案偵查卷第29至51、55頁、臺灣花蓮地方檢察
      署110年度偵緝字第330號偵查卷第93至101頁），另有扣
      案之偽造面額1,000元舊版紙幣202張扣案為證，首堪認定
      。
　　2.按刑法第196條第1項之行使偽造變造幣券罪，以行為人在
      行使前，取得該幣券時，明知為偽造或變造之幣券，為犯
      罪成立要件，若收受後，方知為偽造或變造之幣券，則不
      能論以此項罪責（最高法院88年度台上字第5431號判決意
      旨參照）。又此所稱收受，係指取得持有權而言，不論有
      償與無償、適法與不適法，凡一切取得持有之行為，均包
      括在內（最高法院91年度台上字第721號判決意旨參照）
      。而就被告如何取得上開紙幣一事，被告於警詢時先稱：
      上開紙幣係在花蓮市尚志路外公住家清理雜物時發現的等
      語，後又改稱：伊係於109年3月4日上午11時許至伊母親
      家中，發現這疊鈔票擺在伊母親床上等語（見同上刑案偵
      查卷第7頁）；其於偵查中則陳稱：上開紙幣係伊哥哥撿
      回收時撿回來的，伊哥哥智力不足，不知道什麼可以撿什
      麼不可以撿，伊在警詢時不知道該怎麼回答，所才說在外
      公家發現等語（見同上偵查卷第43至44頁）；其於本院審
      理時則供稱：上開紙幣是伊哥哥撿來的，是在馬路上，哪
      條馬路伊也不清楚，錢是放在伊母親床上，伊發現問伊母
      親這是真鈔還是假鈔，伊母親說不知道，只說是哥哥撿來
      的，在哪裡撿的一問三不知，伊哥哥是白痴，伊母親沒有
      處理事情的能力，家裡只有伊一個人會處理等語（見本院
      卷第171至172頁）。由其前揭供詞可見被告就上開紙幣之
      來源，前後有所歧異，且未能合理說明，其說詞是否可信
      ，固然有疑。
　　3.惟證人黃萬忠於警詢時證述：該日中午12時許一名男子拿
      著一張舊版面額1,000元紙鈔進入銀行說要兌換，該名男
      子跟其母親一同來到銀行，但只有該男子進入銀行，其母
      親在銀行外等待，伊引導至兌幣櫃臺，銀行行員對該男子
      說這是偽鈔，行員就將該張偽鈔沒收，該男子走出銀行門
      口，從其母親的包包內又拿出兩疊相同的鈔票，伊打電話
      問行員該男子的鈔票為真鈔還是偽鈔，行員跟伊說是偽鈔
      ，伊就跟行員說該男子拿了跟剛剛一樣的鈔票兩疊，行員
      就叫伊打電話報警，伊叫該男子將那兩疊鈔票拿進來給行
      員清點，伊聽到男子母親說：「這個怎麼會是假的呢」，
      該男子自行將偽鈔交付給行員等語（見同上刑案偵查卷第
      21頁）；其於偵查中結稱：當時有一男一女，是女子拿鈔
      票給那個男子，由男子到櫃臺去換鈔，驗鈔人員有發現，
      沒有換成，通知伊打電話，後來該男子與該女子有在門口
      叫嚷說換不成鈔票，那個女子有包包，鈔票就是從女子的
      包包拿出來的等語（見臺灣花蓮地方檢察署110年度偵字
      第1958號偵查卷第26頁）；其於本院審理時則證稱：被告
      第一次從銀行出來時，在門口有跟一位女士有爭吵，那個
      女性拿鈔票出來，說「這怎麼會是假的」，並拿給被告等
      語（見本院卷第155至157頁）。是依證人黃萬忠所述，當
      日雖由被告持上開紙幣其中1張進入前開分行內，然係由
      被告之母親交給被告，被告交付予該分行行員後，又係由
      被告之母親另外拿出其餘201張紙鈔，並因認為該等紙鈔
      並非偽鈔，而在該分行門口與被告發生爭執，顯見上開紙
      幣與被告母親有相當之關連，甚至亦在被告母親支配之下
      ，此與被告所述上開紙幣係在母親之床上發現，其母親並
      表示係由其兄拾得之情節有相合之處，則被告於收受上開
      紙幣時，是否有充足辨識該紙幣是否係偽造之機會，已有
      疑問。
　　4.再者，上開紙幣雖經內政部警政署刑事警察局鑑定，其鑑
      定結果認因其印刷版式、水印、安全線與樣張不相符，研
      判係偽鈔，且上開紙幣經檢察官勘驗後，發現有同號及浮
      水印亦係偽造之情形各節，業據上述內政部警政署鑑定書
      、臺灣花蓮地方檢察署勘驗筆錄載述綦詳，而證人鄭成民
      於警詢時亦證述：該紙鈔紙質光滑、無浮水印等語（見同
      上刑案偵查卷第15頁）。然衡諸常情，一般人如非營業者
      ，於收受紙鈔前，並非均有比對鑑別之習慣與經驗，本難
      期待非營業者之一般人於收受鈔票時均會進行檢查浮水印
      、比對鈔票號碼等鑑別動作，況上開紙幣係自91年7月1日
      起即停止流通之舊版新臺幣紙鈔乙情，有臺灣銀行北花蓮
      分行以111年1月18日北花蓮出字第11100001371號函附卷
      足參（見本院卷第103頁），非但現時已難在生活中接觸
      該版本之紙幣，尚且亦缺乏樣張可供比對，則被告能否於
      收受時，僅憑上開紙幣之外觀及觸感即知悉上開紙幣為偽
      鈔，顯然有疑。卷內復無證據足資證明被告於收受上開紙
      幣而取得持有權時，即已明知上開紙幣為偽鈔，自不得以
      被告有將該紙幣交付予銀行行員之事實，遽為不利被告之
      認定。
　　5.又按刑法第196條第1項之偽造或變造貨幣罪之行為態樣有
      3種，即「行使」、「收集」或「交付於人」。所謂「行
      使」係指將偽造或變造之通用貨幣冒充真幣，以通用貨幣
      之通常用法，加以使用；而「收集」係指非屬行為人自行
      但明知為他人偽造或變造之通用貨幣而予以收藏蒐集，包
      括收買、收受（接受他人之交付）、受贈、互換等一切有
      償或無償之收歸己有支配之行為；另「交付於人」則指告
      知他人為偽造或變造之通用貨幣而移交他人支配持有（最
      高法院108年度台上字第104號判決意旨參照）。再按刑法
      第196條第1項之行使偽造、變造幣券既遂罪，與同條第3
      項之未遂罪，其區別以行使是否已達使用之目的為斷，其
      行使如已達使用之目的者為既遂，未達使用之目的者為未
      遂（最高法院98年度台上字第2273號判決意旨參照）。而
      刑法第196條第1項與第2項之區別僅在於行為人於收受偽
      造或變造幣券時，是否已明知其為偽造或變造之幣券，則
      刑法第196條第2項既遂之認定，自應與同條第1項為相同
      解釋，以行使是否已達使用之目的區別既遂及未遂。而本
      案事證既不足認定被告於收受上開紙幣時，即已明知該紙
      鈔為偽鈔，自不得論以刑法第196條第1項之罪。又縱認被
      告雖收受上開紙幣時不知，然於將上開紙幣交付於前開分
      行行員即證人鄭成民前，已得知上開紙幣為偽鈔，惟因鄭
      成民於收受時即已發現上開紙幣係偽造，而未兌換新鈔予
      被告，揆諸前揭說明，其行為自屬未遂，而刑法第196條
      第2項並未處罰未遂犯，則被告亦無從依該規定處罰。
（二）卷內事證尚不足認被告交付上開紙幣其中1張予鄭成民時
      ，有行使偽造通用紙幣之犯意：
　　1.按行使偽造紙幣，本含有詐欺性質，苟其行使之偽幣，在
      形式上與真幣相同，足以使一般人誤認為真幣而矇混使用
      者，即屬行使偽造紙幣而不應以詐欺罪論擬（最高法院29
      年上字第1648號判例意旨參照）。是以，刑法第196條所
      謂之行使，係將偽鈔充作真鈔，以通用紙幣之用法加以使
      用，而有使他人誤認為真鈔之意，故若行為人並無使收受
      之他人誤認為真鈔之意圖，即不得認為行為人有行使偽造
      通用紙幣之主觀犯意。
　　2.被告於本院審理時固自承：伊覺得很像假鈔，又不像，若
      錢可以換成真鈔，伊就可以使用等語（見本院卷第172至1
      73頁），可見被告於交付上開紙幣予前開分行行員前確有
      懷疑上開紙幣可能為偽鈔，且其將上開紙幣攜至該分行，
      其最終目的亦是希望換得現行流通之紙鈔。惟被告亦供陳
      ：伊認為附近銀行無法幫忙看紙鈔是真或假，因為紙鈔是
      臺灣銀行製作的，臺灣銀行才是真正專業的銀行等語（見
      本院卷第172頁），而上開紙幣仍可持向臺灣銀行國內各
      營業單位等值兌換一節，經前述臺灣銀行北花蓮分行函載
      稱明確，則被告因不確定上開紙幣是否為真鈔，認前開分
      行可辨識是否為真鈔，而將之攜往該分行，交付予該分行
      行員辨識，如為真鈔，即將之兌換等值之現行流通紙鈔，
      並無不合理之處，難以此認為被告有將偽鈔混充為真鈔，
      而使該分行行員誤認為真鈔之意。
　　3.其次，證人鄭成民於本院審理時證稱：伊記得駐衛警黃萬
      忠帶被告進來時，跟伊說被告要辨識是不是偽鈔，被告來
      時說就是要換鈔等語（見本院卷第143頁），證人黃萬忠
      則於本院審理時證述：被告直接跟伊說要換鈔，伊沒有印
      象被告說要櫃臺幫他辨識鈔票是真的還是假的，證人鄭成
      民說伊帶被告去時有說到要辨識，那應該有，但伊現在沒
      有印象等語（見本院卷第157、159頁），則依證人鄭成民
      之印象，被告當日持上開紙幣其中1張予鄭成民時，證人
      黃萬忠有代為轉達請其辨識該紙幣真偽之意，而證人黃萬
      忠雖陳述對此並無印象，然並未反對證人鄭成民前開所述
      ，此與被告所辯當時係要請銀行行員鑑定上開紙幣是否為
      真鈔之說詞並無扞格。
　　4.再參以被告先持上開紙幣其中1張進入前開分行交付予鄭
      成民，而為鄭成民發現上開紙幣為偽鈔後，其未立即離開
      現場，反於該分行門口與其母親發生爭執，被告之母親並
      從包包內取出其餘201張紙幣，後為該分行行員發現，經
      該分行行員之要求，被告並將剩餘201張紙幣交付予該分
      行行員各節，經證人鄭成民、黃萬忠陳明在卷，並有上述
      監視器畫面翻拍照片足憑，益徵被告應無將上開紙幣混充
      為真鈔，以使該分行行員誤認為真鈔之主觀犯意。
　　5.從而，被告前詞所辯並非無據，依卷內事證，尚不足認為
      被告有行使偽造通用紙幣之主觀犯意，自不得以刑法第19
      6條之罪相繩。
六、綜上所述，本件依公訴人所舉各項證據方法，尚無法使本院
    達於確信其涉有行使偽造通用紙幣未遂罪嫌之程度。此外，
    卷內復無其他積極證據足資認定被告有公訴意旨所指行使偽
    造通用紙幣未遂之犯行，自不能證明其犯罪，揆諸首揭說明
    ，即應為被告無罪之諭知。
七、沒收部分：
（一）按刑法關於沒收之規定，為獨立於刑罰及保安處分以外之
      法律效果，並非從刑，此觀刑法第38條第1項立法理由自
      明。次按沒收，除有特別規定者外，於裁判時併宣告之，
      刑法第40條第1項定有明文。再刑事訴訟法第310條之3規
      定：「除於有罪判決諭知沒收之情形外，諭知沒收之判決
      ，應記載其裁判之主文、構成沒收之事實與理由。理由內
      應分別情形記載認定事實所憑之證據及其認定之理由、對
      於被告有利證據不採納之理由及應適用之法律」，顯見除
      有罪判決以外，法院於不受理、免訴或無罪判決亦得為沒
      收之諭知。而本案檢察官已於起訴書就扣案之偽造通用紙
      幣202張請求依刑法第200條宣告沒收，本院自應就檢察官
      此部分聲請併為審酌。
（二）本案被告被訴行使偽造通用紙幣未遂犯行，經本院諭知無
      罪，而扣案之面額1,000元之偽造紙幣202張，雖係停止流
      通之舊版紙鈔，但仍可在臺灣銀行各營業單位等值兌換，
      已如前述，仍屬偽造之通用紙幣，揆諸前揭說明，應依刑
      法第200條規定，不問屬於犯人與否，均宣告沒收之。
據上論斷，應依刑事訴訟法第301條第1項、第310條之3，刑法第
200條，判決如主文。
本案經檢察官林英正提起公訴，檢察官羅美秀到庭執行職務。
中　　華　　民　　國　　111 　年　　3 　　月　　23　　日
             刑事第三庭    審判長法  官  黃柏憲
                                 法  官  邱佳玄
                                 法  官  林育賢
以上正本證明與原本無異。
如不服本判決應於收受送達後20日內向本院提出上訴書狀，並應
敘述具體理由。其未敘述上訴理由者，應於上訴期間屆滿後20日
內向本院補提理由書(均須按他造當事人之人數附繕本)「切勿逕
送上級法院」。
辯護人依據刑事訴訟法第346條、公設辯護人條例第17條及律師
法第32 條第2項、第36條等規定之意旨，尚負有提供法律知識、
協助被告之義務（含得為被告之利益提起上訴，但不得與被告明
示之意思相反）。
因疫情而遲誤不變期間，得向法院聲請回復原狀。
中　　華　　民　　國　　111 　年　　3 　　月　　24　　日

                                書記官  李宜蓉